臺灣板橋地方法院民事判決　　　　　　　93年度訴字第1351號
原　　　告　台北國際商業銀行股份有限公司
法定代理人　己○○
訴訟代理人　乙○○
兼送達代收人
訴訟代理人　甲○○
被　　　告　丁○○
兼訴訟代理　戊○○
人
上列當事人間請求塗銷所有權移轉登記事件，經本院於民國94年
2月17日言詞辯論終結，判決如下：
    主  文
被告戊○○、丁○○間就附表所示之土地及建物，於民國九十二
年九月九日所為贈與之債權行為及九十二年九月二十三日向台北
縣中和地政事務所申請所有權移轉登記（九十二年九月二十四日
完成登記）之物權行為，應予撤銷。
被告戊○○應將附表所示土地及建物，於九十二年九月二十三日
經台北縣中和地政事務所以九十二年北中地登字第三六七八八０
號收件，於九十二年九月二十四日所為以贈與為原因之所有權移
轉登記，予以塗銷。
訴訟費用由被告連帶負擔。
    事實及理由
一、原告主張：訴外人承華彩色科技有限公司（下稱承華公司）
    以其負責人丁○○及訴外人王之雄、馮建國為連帶保證人，
    於91年9 月10日與原告簽立未定期限之最高限額新台幣（下
    同）1000萬元之綜合授信約定書一份，而承華公司分別於92
    年7 月15日及92年7 月31日向原告借得224 萬元及61萬元，
    嗣因承華公司到期未全部清償，尚欠本金977,322 元及利息
    、違約金未還，經原告向台灣板橋地方法院聲請核發支付命
    令（93年度促字第21542 號），並已確定，原告為聲請保全
    程序，乃調閱原登記於被告丁○○名下如附表所示之土地及
    建物（下稱系爭土地及建物）登記謄本，發現丁○○於92年
    9 月9 日將系爭土地及建物應有部分所有權贈與被告戊○○
    ，並以贈與為原因向台北縣中和地政事務所申請將系爭土地
    及建物所有權應有部分移轉登記與被告戊○○（中和地政事
    務所92年9 月23日收文，收件字號92年北中地登字第367880
     號 ，並於92年9 月24日登記），被告丁○○之財產為債權
    人之共同擔保，其將上開其所有之土地及建物無償贈與被告
    戊○○，自屬有害於原告之債權之受償，爰依民法第244 條
    第1 項之規定，聲請撤銷被告間之贈與債權行為及移轉登記
    之物權行為，被告戊○○（原誤載為丁○○，於94年1 月10
    日具狀更正為戊○○）就附表所示土地及建物以贈與為原因
    於民國92年9 月24日經台北縣中和地政事務所辦理所有權移
    轉之登記（92年9 月23日收文，收件字號92年北中地登字第
    367880號），予以塗銷等語。並提出綜合授信約定書暨借款
    撥貸書、本院93年度促字第21542 號支付命令及確定證明書
    、土地及建物登記謄本、鑑定報告書為證。
二、被告則以：84年間被告之父囑咐被告戊○○，將其遺產二間
    房屋全部過戶與被告之母張鄭月女，以供養老之用，86年11
    月5 日被告之父逝世，因被告之兄弟姊妹未辦理拋棄繼承，
    且因應繼分關係而為分割繼承。被告丁○○89年間曾簽發支
    票向張鄭月女借貸，迄今未還。90年間丁○○口頭答應張鄭
    月女返還上開欠款，並將如附表所示之房屋過戶返還張鄭月
    作及分娩，致一直未辦理過戶手續。92年因被告戊○○有空
    北上，並因房屋稅之故，而將如附表所示土地及房屋登記被
    告承承君名下，均依張鄭月女之指示而為辦理，況張鄭月女
    與被告戊○○對於告丁○○與原告間之借貸情形，均不知情
    ，並無脫產行為，原告之訴為無理由，應予駁回等語置辯，
    提出支票一紙及請求傳訊證人張鄭月女、丙○○、謝明城、
    林雪音、洪玉婷等為證。
三、兩造不爭執之事項：
    原告主張訴外人承華公司以其負責人丁○○及訴外人王之雄
    、馮建國為連帶保證人，於91年9 月10日與原告簽立未定期
    限之最高限額1000萬元之綜合授信約定書一份，而承華公司
    分別於92年7 月15日及92年7 月31日向原告借得224 萬元及
    61萬元，嗣因承華公司到期未全部清償，尚欠本金977,322
    元及利息、違約金未還，經原告向本院聲請核發支付命令（
    93年度促字第21542 號），並已確定。原告為聲請保全程序
    ，乃調閱原登記於被告丁○○名下如附表所示之土地及建物
    登記謄本，發現丁○○於92年9 月9 日以贈與為原因，將系
    爭土地及建物所有權應有部分移轉登記與被告戊○○等情，
    為被告所不爭執，此部分堪信為真實。
四、兩造之爭點及本院之判斷：
    原告主張被告丁○○之財產為債權人之共同擔保，其將上開
    其所有之土地及建物無償贈與被告戊○○，自屬有害於原告
    之債權之受償，爰依民法第244 條第1 項之規定，聲請撤銷
    被告間之贈與債權行為及移轉登記之物權行為，被告戊○○
    就附表所示土地及建物於民國92年9 月24日經台北縣中和地
    政事務所所為所有權移轉之登記予以塗銷等情，業據原告提
    出綜合授信約定書暨借款撥貸書、本院93年度促字第21542
    號支付命令及確定證明書、土地及建物登記謄本、鑑定報告
    書為證。被告則予以否認，並以前開情詞資為抗辯。是本件
    之爭點在於：（一）被告丁○○是否將系爭土地及建物以贈
    與原因移轉登記予被告戊○○？（二）被告丁○○之上開贈
    與之債權及移轉登記之物權行為，是否為無償行為，而有害
    於債權人之債權？（三）原告請求撤銷被告間之上開贈與之
    債權行為及移轉登記之物權行為，是否有理由？（四）原告
    請求被告戊○○應將附表所示土地及建物於92年9 月23日以
    贈與為原因向台北縣中和地政事務所辦理所有權移轉之登記
    （92年9 月23日收件，收件字號92年北中地登字第367880號
    ，並於92年9 月24日登記），予以塗銷，是否有理由？本院
    判斷如下：
（一）被告丁○○將系爭土地及建物以贈與原因移轉登記予被告
      戊○○：
      按不動產物權，依法律行為而取得、設定、喪失及變更者
      ，非經登記，不生效力，民法第758 條定有明文。系爭如
      附表所示之土地及建物原為被告丁○○於87年4 月27日繼
      承登記而取得所有權，丁○○並於92年9 月23日以贈與為
      原因，向台北縣中和地政事務所申請將系爭土地及建物移
      轉登記與被告戊○○，由該所收件字號92年北中地登字第
      367880號，並於92年9 月24日登記等情，業據原告提出系
      爭土地及建物登記謄本為證，並經本院依職權向台北縣中
      和地政事務所調取87年北中地登字第188320號、92年北中
      地登字第367880號申請書及系爭土地及建物登記謄本在卷
      可稽，被告雖辯稱：系爭土地及建物係其父於生前交代被
      告戊○○將其遺產二間房屋全部過戶予被告之母張鄭月女
      名下，以供養老之用云云。然查：所謂死因贈與乃以受贈
      人於贈與人死亡時仍生存為停止條件之贈與，屬贈與之一
      種，故性質上為契約，須有雙方當事人之意思表示合致，
      而遺贈乃遺囑人生前依遺囑對於受遺贈人於遺囑人死亡時
      ，無償給與財產上利益之死因行為，而不須受遺贈人之任
      何意思表示之謂，故遺贈必依遺囑為之，本質上為遺囑或
      遺囑之部分內容，本件被告並未能舉證證明其父有何遺囑
      存在，或有何死因贈與之契約；且系爭土地及建物係被告
      丁○○繼承自其父之遺產而取得所有權，有本院依職權向
      台北縣中和地政事務所調取之87年北中地登字第188320號
      、遺產分割協議書及系爭土地及建物登記謄本在卷可按，
      系爭土地及建物如係被告所辯係其父交代將遺產贈與其母
      供養老之用，則於被告及其他繼承人即證人張鄭月女、丙
      ○○辦理繼承時，何以仍訂立遺產分割協議書而依協議辦
      理繼承登記？此顯與所辯遺贈或死因贈與之情形未合，故
      被告上開所辯系爭土地及建物，其父生前交代要過戶與其
      母張鄭月女供養老之用云云，不足採信。又被告另辯稱：
      被告丁○○因向其母借貸，而答應將系爭土地及建物返還
      其母，其母因房屋稅關係，乃借被告戊○○之名義而為登
      記，又因事羈延，至上開時間始完成登記云云，然借貸僅
      為當事人間發生債權債務關係，債權人僅得依借貸契約請
      求債務人清償借款而已，並不因此發生物權之變動。且如
      係被告丁○○答應返還其母供養老之用之系爭土地及房屋
      ，則何以不直接移轉登記予其母張鄭月女，而竟以贈與為
      原因移轉登記予被告戊○○？此顯與所辯系爭土地及建物
      係供其母養老之用之辯詞矛盾，亦與常情不合；且如係因
      欠其母借款未還並欲返還系爭土地及建物，則其向地政機
      關聲請移轉登記之時間，按理應在借貸前或後之合理時間
      內，始符常情，本件被告所辯係在89年向其母借貸並簽發
      支票，果屬實在，則其返還登記予其母之時間，依上開所
      述，應在89年左右，始符常情，乃被告丁○○竟於其擔任
      承華公司之連帶保證人向原告分別於92年7 月15日及92年
      7 月31日借得224 萬元及61萬元後之92年9 月24日始以贈
      與為原因而移轉登記予被告戊○○，其借貸時間與系爭土
      地及建物之移轉登記時間，相差3 年之久，所辯因事羈延
      ，於上揭時間始完成移轉登記云云，顯與一般常情有違，
      且無直接事證足徵為真，自不足採信。至於被告辯稱係因
      房屋稅關係，故其母借被告戊○○之名義為登記云云，然
      房屋稅係向房屋所有人徵收之，共有房屋向共有人徵收之
      ，由共有人推訂一人繳納，其不為推定者，由
      用人代繳。房屋稅條例第4 條第1 項定有明文。本件系爭
      建物並無因登記為被告戊○○名下，即得減、免徵房屋稅
      之情事，所辯因房屋稅之故而由張鄭月女借名登記於被告
      戊○○所有一節，亦屬無據，不足酌採。至於證人張鄭月
      弟，所為證言均為附和被告之詞，均不足採信。系爭土地
      及建物係由被告丁○○以贈與為原因移轉登記予被告戊○
      ○，應堪認定。
（二）被告丁○○之上開贈與之債權及移轉登記之物權行為，為
      無償行為，而有害於債權人之債權：
      本件系爭土地及建物係由被告丁○○以贈與為原因移轉登
      記予被告戊○○，已如前述，按「稱贈與者，謂當事人約
      定，一方以自己之財產無償給與他方，他方允受之契約。
      」民法第406 條定有明文，係屬無償契約。被告丁○○與
      戊○○間，並無任何債權債務關係存在，被告丁○○將原
      為其所有之系爭土地及建物，與被告戊○○訂立土地及建
      築改良物贈與所有權移轉契約書，而無償贈與告戊○○，
      自屬無償行為。而「債權人依民法第244 條第1 項規定撤
      銷債務人所為之無償行為時，祇須債務人所為之無償行為
      有害於債權人，且該行為係以財產權為目的即已足，並不
      以債務人知有損害債權人之債權為必要」最高法院42年台
      上字第323 號判例、93年度台上字第176 號判決可資參照
      ，又「債之關係存續中因債務人之行為，致有債務不能履
      行或履行顯有困難者，即應認為有損於債權人之權利。」
      最高法院88年度台上字第3517號亦著有判決可按。本件被
      告戊○○為訴外人承華公司之連帶保證人，承華公司於上
      揭時間向原告分別借得224 萬元及61萬元，嗣因承華公司
      到期（分別於92年9 月16日及10月31日到期）未全部清償
      ，尚欠本金977,322 元及約定之利息、違約金未還，經原
      告向本院聲請核發支付命令（93年度促字第21542 號），
      並已確定，有原告提出之綜合授信約定書暨借款撥貸書、
      本院93年度促字第21542 號支付命令及確定證明書為證，
      被告並不爭執，而被告丁○○於上開借款到期前之92年9
      月9 日，將系爭土地及建物應有部分所有權，贈與被告戊
      ○○，並於92年9 月23日以贈與為原因將之移轉登記與被
      告戊○○，亦有系爭土地及建物登記謄本及登記申請書在
      卷可佐，被告丁○○為連帶保證人，對於主債務人承華公
      司不履行債務時，由其代負履行責任。茲承華公司尚欠原
      告尚開本金及利息、違約金未清償，被告丁○○自應連帶
      負履行責任，其財產為債權之共同擔保，其在債之關係存
      續中，將其所有之系爭土地及建物應有部分所有權，贈與
      並移轉登記予被告戊○○，致有債務不履行之情形，依上
      開最高法院判決意旨，即應認為有損於債權人之權利。從
      而，被告丁○○之上開贈與之債權及移轉登記之物權行為
      ，為無償行為，而有害於債權人之債權。
（三）原告依民法第244 條第1 項規定請求撤銷被告間之上開贈
      與之債權行為及移轉登記之物權行為，為有理由：
      「債務人所為之無償行為，有害及債權者，債權人得聲請
      法院撤銷之。」民法第244 條第1 項定有明文。本件被告
      丁○○與戊○○間，並無任何債權債務關係存在，被告丁
      ○○將原為其所有之系爭土地及建物，與被告戊○○訂立
      土地及建築改良物贈與所有權移轉契約書，而無償贈與及
      移轉所有權登記予告戊○○，自屬無償行為，而有害於原
      告債權人之債權，原告依民法第244 條第1 項規定，請求
      撤銷被告丁○○之上開贈與之債權及移轉登記之物權行為
      ，依法有據，為有理由，應予准許。
（四）原告請求被告戊○○應將附表所示土地及建物於92年9 月
      23日以贈與為原因向台北縣中和地政事務所辦理所有權移
      轉之登記（92年9 月23日收件，收件字號92年北中地登字
      第367880號，並於92年9 月24日登記），予以塗銷，為有
      理由：
      按債權人依民法第244 條第1 項之規定聲請法院撤銷時，
      得並聲請命受益人回復原狀。民法第244 條第4 項定有明
      文。本件被告丁○○將系爭土地及建物贈與並移轉登記予
      被告戊○○，戊○○為受益人，且上開贈與之債權行為及
      移轉登記之物權行為，既經原告聲請本院撤銷，從而，原
      告請求被告戊○○應將附表所示土地及建物於92年9 月23
      日以贈與為原因向台北縣中和地政事務所辦理所有權移轉
      之登記（92年9 月23日收件，收件字號92年北中地登字第
      367880號，並於92年9 月24日登記），予以塗銷，為有理
      由，應予准許。
五、綜上所述，原告依民法第244 條第1 項、第4 項之規定，請
    求被告戊○○、丁○○就附表所示之土地及建物，所為贈
    與之債權行為及所有權之移轉登記行為，應予撤銷。被告
    戊○○就附表所示土地及建物於92年9 月23日經台北縣中和
    地政事務所以92年北中地登字第367880號收件，於92年9 月
    24日所為以贈與為原因之所有權移轉登記，予以塗銷，為有
    理由，應予准許。
六、本件事證已臻明確，兩造其餘攻擊防禦方法及立證，核與判
    決結果不生影響，爰不一一論列；又被告另請求傳訊之證人
    謝明城、林雪音、洪玉婷，查謝明城為被告戊○○之夫，所
    為證詞難期公允，且待證事項與本件尚無直接關聯；其餘證
    人欲證明之事項，亦與本件撤銷訴權，並無直接積極之關係
    ，與判決結果不生影響，核無傳訊必要，附此敘明。
七、結論：原告之訴為有理由，依民事訴訟法第78條、第85條第
    2 項，判決如主文。
中　　華　　民　　國　　94　　年　　3 　　月　　4 　　日
                  民事第二庭    法　官　林錫凱
以上正本係照原本作成
如對本判決上訴，須於判決送達後20日內向本院提出上訴狀
中　　華　　民　　國　　94　　年　　3 　　月　　4 　　日
                                書記官　許清琳
